臺北高等行政法院判決　　　　　　　　　　　　　　　九十二年度訴字第一八一號
　　　　　　　　　　　　　　　.
　　原　　　告　甲○
　　訴訟代理人　李耀魁（會計師）
　　被　　　告　財政部臺灣省北區國稅局
　　代　表　人　林吉昌（局長）
　　訴訟代理人　丁○○
　　　　　　　　乙○○
右當事人間因贈與稅事件，原告不服財政部中華民國九十一年十一月十四日台財訴字
第○八九○○七六三一五號訴願決定，提起行政訴訟。本院判決如左：
　　主  文
原告之訴駁回。
訴訟費用由原告負擔。
　　事  實
甲、事實概要：
    緣原告於民國（以下同）八十四年二月十八日以贈與名義結匯港幣三、五一七、
    七○七元，折合新臺幣（以下同）計一一、九九八、九○○元至香港予其女兒周
    秀貞，涉及遺產及贈與稅法第四條第二項之贈與行為，案經財政部賦稅署查得，
    移由原處分機關審理違章成立，乃核定贈與總額為一一、九九八、九○○元，淨
    額為一○、九九八、九○○元，稅額為一、九八四、七○三元。因未依規定申報
    贈與稅，並按所漏稅額加處一倍之罰鍰計一、九八四、七○三元。原告不服，主
    張系爭資金之移轉係良瑋纖維股份有限公司（以下簡稱良瑋公司）之資金借予周
    秀貞，而以原告名義匯出於國外（香港）周秀貞帳戶，是項資金並已於八十四年
    六月間由周秀貞歸還予良瑋公司，此為借貸行為非關贈與云云，申經復查結果，
    未獲變更，提起訴願，亦遭決定駁回，遂向本院提起本件行政訴訟。
乙、兩造聲明：
　一、原告聲明：訴願決定、復查決定及原處分均撤銷。
　二、被告聲明：駁回原告之訴。
丙、兩造之爭點：
    本件原告有無於八十四年二月十八日贈與其女周秀貞一一、九九八、九○○元之
    事實？
原告主張：
一、本件爭點為：原告於八十四年二月十八日有無贈與乃女周秀貞一一、九九八、九
    ○○元，而有依遺產及贈與稅法第四條課徵贈與稅，並依同法第四十四條規定論
    罰之適用？
二、
（一）按遺產及贈與稅法第四條第一項明定：「本法稱贈與，指財產所有人以自己之
      財產無償給與他人，經他人允受而生效力之行為。」易言之，本法所稱之贈與
      ，必合乎下列要件：(一)贈與人有以自己之財產無償給予受贈人。(二)贈與人有無
      償給予受贈人之意思表示。(三)受贈人之同意並接受贈與始能成立甚明。最高行
      政法院九十一年度判字第一八一九號判決理由及貴院九十年度訴字第二九九七
      號判決理由參照。
（二）最高法院二十六年渝上字第一二四一號判例謂：民法第四零六條所謂自己之財
      產，不以現在屬於自己之財產為限，將來可屬自己之財產亦包含在內。故民法
      第四百零六條所謂贈與，贈與標的物必為當事人自己之財產。蓋非當事人自己
      之財產，當事人自己既無財產權，自無從為無償給與，法律即不可能成立贈與
      ，法理至明。
（三）改制前行政法院八十三年判字第三五一號判決謂：租稅法所重視者，應為足以
      表徵納稅能力之實質的經濟事實，而非其外觀之法律行為或形式上之登記事項
      ，對實質上相同經濟活動所產生之相同經濟效益，應課以相同之租稅，始符合
      租稅法律主義所要求之公平及實質課稅原則，實質課稅原則為租稅法律主義之
      內涵及當然歸趨。故有關課徵租稅構成要件事實之判斷及認定，自亦應以其實
      質上經濟事實關係及所產生之實質經濟利益為準，而非以形式外觀為準，即實
      質課稅原則。
（四）無代理權人以代理人之名義所為之法律行為，非經本人承認，對於本人不生效
      力。最高法院八十五年台二九六三號判決謂：無代權人以代理人之名義所為之
      法律行為，係效力未定之法律行為，固得經本人承認而對於本人發生效力。惟
      本人已為拒絕承認，該無權代理行為即確定對於本人不生效。
（五）按「凡經常居住中華民國境內之中華民國國民‧‧‧應依本法規定，課徵贈與
      稅。」遺產及贈與稅法第三條第一項訂有明文，是贈與稅之課稅標的為自然人
      之贈與，公司法人即或有贈與之實，尚非課稅範圍，法律規定至臻明確。
（六）改制前行政法院三十一年度判字第五十三號判例：當事人主張事實須負舉證責
      任，倘所提出之證據不足為其主張事實之證明，自不能認其主張為真實。
　　　改制前行政法院三十二年度判字第十六號判例：行政官署對於人民有所處罰必
      須確實證明其違法之事實，倘所提出之證據自相矛盾不能確實證明違法事實之
      存在，其處罰即不能認為合法。
　　　改制前行政法院六十一年度判字第七十號判例：認定事實，須憑證據，不得出
      於臆測，此項證據法則，自為行政訴訟所適用。
三、本件原告於八十四年二月十八日並無贈與乃女周秀貞一一、九九八、九○○元，
    被告認定事實及適用法律顯然錯誤。理由如左：
（一）本件資金移轉之基礎法律關係係案外人良瑋公司以良瑋公司所有之資金貸款予
      周秀貞之消費借貸行為。就當事人言，原告僅係被擅自借用名義匯款而已，原
      告並非實質匯款人。就資金流程之法律關係言，系爭資金流程為案外人與周秀
      貞間之消費借貸，與贈與無干：
  １、本件資金流程前於八十四年五月十四日即向財政部稽核組提示，經該組查核結
      果謂：「為瞭解並追查該項匯款有無其他資金來源，經循周君所提資金流程，
      查核良瑋公司及尤利春於台北市第三信用合作社西門分社及第一銀行大稻埕分
      行兩家行社於八十四年（一至五月）往來情形，並赴良瑋公司核對其八十四年
      度相關帳簿紀錄，經查核結果，周君所提示銀行資料及良瑋公司帳載資料與前
      揭所查對尚無不符。」有稽核組稽核報告（以下簡稱稽核報告）第四頁可據。
      又復查決定理由書及訴願決定書理由段謂：「經查核結果，周君所提示之銀行
      相關資料及良瑋公司帳載資料與本部賦稅署所查對者並無不符」，有訴願決定
      書可證。並經本件原承辦人丙○○於貴院九十三年三月十八日準備庭結證屬實
      ，有準備程序筆錄可據，足堪信為真實。
　２、次按原告對本件資金流程於財政部稽核組訪談前並不知情。查原告否認交代周
      秀玫匯款，並否認知悉並授權周秀玫完成系爭交易，業據原告於八十五年五月
      十四日說明書可據。且查財政部稽核組查核人員於八十五年五月五日訪談時，
      地點為原告之子周裕景所經營之今冠公司，地址為台北市○○街七號十五樓之
      二，斯時原告已賦閒在家，訪談地點不在原告地址，即台北市○○街十三巷十
      一之一號，顯然原告事先對系爭交易並不知情，以為調查事項與今冠公司有關
      ，乃與查核人員相約在原告擔任登記負責人之今冠公司。俟查核人員到訪說明
      來意，原告不明所以，始電請斯時正在良瑋公司任職之行為人周秀玫在場說明
      ，此點業據證人丙○○所不否認，有準備庭筆錄可稽。蓋原告如自始即知悉該
      資金流程，可逕行與行為人在家或良瑋公司或赴財政部稽核組接受訪談，即無
      在乃子公司接受訪談之必要。即或在乃子公司接受訪談如果原告知悉該資金流
      程，即可就近由周裕景在場說明，而捨就近之周裕景不在場說明，由行為人周
      秀玫說明，凡此均足證原告主張原告就系爭交易在財政部稽核組調查前自始即
      不知情，應屬實在。
　３、又按本件資金之匯出係由周秀玫所為，系爭民間匯出款項結購外匯申報書（以
      下簡稱結購外匯申報書）經周秀玫填報原告為申報人，並非本人申報，申報行
      為人為周秀玫，為被告所不否認，但周秀玫既未取得本人之書面授權，有證人
      丙○○之證詞可證，且原告於八十四年五月十四日財政部賦稅署查核補充書面
      資料時亦說明原告並未曾授權周秀玫匯出匯款，有該說明書可按，則周秀玫為
      無代理權人。按無代理權人以原告本人之名義之申報匯出匯款，既經原告不承
      認或否認，則系爭結購外匯申報書之法律效果，對原告本人自不生效力，為法
      理之當然解釋。
　４、再按系爭資金並未轉存入原告帳戶或由原告以任何方式占有，為被告所不爭執
      ，則原告既未取得系爭資金之所有權或其他相當之財產權利，即無有自己之資
      金之贈與前提，既無自己之資金，依旨開最高法院二十六年渝上字第一二四一
      號判例，自無由成立贈與。
（二）本件被告以談話筆錄及結購外匯申報書為處分之依據，為違背法令：
　１、按本件八十五年五月五日談話筆錄答話人固經原告本人甲○簽章，但原告本人
      接受訪談時時年六十五歲，二十年十一月二十五日出生，台灣光復時已十四歲
      ，不識中文，遑論英文，此點被告疏於查明，已據證人丙○○結證屬實。但查
      系爭談話筆錄成語累篇，尚有英文姓名及帳戶、金額，均非不識中文之原告所
      能閱讀瞭解。所謂「以上紀錄係答話人本於自由意志之陳述，經交答話人閱覽
      認記載與陳述無誤（稽核組談話紀錄定稿），實難認係該談話筆錄為原告之談
      話筆錄。又該筆錄縱經在場人簽名，惟在場人斯時並非原告之代理人，按原告
      於五天後之八十四年五月九日始委任在場人為代理人，有附卷委任書可按。則
      八十四年五月五日財政部稽核組製造談話筆錄時縱經在場人在場，因在場人尚
      非受任人，亦難認定該筆錄為原告之談話筆錄（在場人之談話筆錄乎？）。故
      原處分及訴願決定理由不察，以原告之談話筆錄為課稅證據乙節，已非可採。
　２、縱系爭談話筆錄為原告之談話筆錄，但該筆錄第三頁既稱答：「有些係本人多
      年儲蓄，本人女兒周秀貞多年儲蓄存放在本人這裡，‧‧‧，因來訪時間匆促
      ，本人一時無法找到相關資料，本人將於五月八日前提供相關證明資料供佐證
      」，則原告嗣後於稽核組調查時所提供之相關證明，自為談話筆錄之一部分，
      被告卻悍然不採。且查談話筆錄與自白須與事實相符者，始得為課稅證據，且
      不得為課稅之唯一證據，為證據法則之當然。又按「行政機關應依職權調查證
      據，不受當事人主張之拘束，對當事人有利及不利事項一律注意。」行政程序
      法第三十七條訂有明文。所謂應依職權調查證據係指應盡被告最大之可能調查
      證據。則被告斷章取義已違上開證據法則。
　３、又查結購外匯申報書望係無代理權人之周秀玫以原告本人所為之行為，並非原
      告之行為，原告並否認該行為為原告本人之行為，則該申報書所生之任何法律
      效果對本人自不生效力，則該申報書亦難認為課稅之依據。
四、復查決定理由、訴願決定理由及被告其他答辯理由無一合法，爰一一論駁如次：
（一）復查決定為駁回決定之理由無非以：「‧‧‧惟(一)原告接受訪談時坦承提供資
      金供女兒購屋，周秀玫君亦在場確認。(二)結購外匯申報書上之所填列各項資料
      均須由申報人確認簽章，原告於接受訪談後始主張「借貸」，而非申報之「贈
      與」實不足採。(三)該公司於匯款銀行亦設有帳戶，若屬借貸，何需經由他人（
      尤君）帳戶內或他人（甲○）名義匯出，顯違常情。(四)原告主張經手匯款之周
      秀玫君非公司財務部門員工，不明瞭交易實為借款，致誤真為贈與云云，按系
      爭匯款金額頗鉅，若為借貸，理應由財務部門處理才是，卻由負責電腦部門之
      周秀玫君處理，顯非合理。(五)受款人周秀貞君非良瑋公司股東，該公司以佔其
      資本（五、○○○萬元）百分之二十四之一二、○○○、○○○元資金借予他
      人，顯違常情。」云云。均據原告於訴願理由書（三）逐一指摘為不實或不法
      ，有訴願理由書可按，訴願決定置若罔聞，非但未逐一指摘原告對復查決定之
      攻擊方法有何不當，竟以「揆諸首揭規定，並無不合」一語帶過，已有違首開
      最高行政法院三十二年度判字第十六號判例之違法。
　１、又查系爭談話筆錄不可採信或不可斷章取義，且系爭結購外匯申報書並非原告
      所為，原告並非申報人。而原告於接受調查時即陳明系爭資金為良瑋公司與周
      秀貞兩者間之借貸。業經原告舉證辯明如上，復查決定書理由（一）（二）已
      非可採。復查決定書理由（三）謂若屬借貸，何需輾轉匯出，但查借款人周秀
      貞為良瑋公司登記負責人周芳如之妹，實際負責人為原告之女婿尤利春，良瑋
      公司之股東多為女婿之兄弟，為免周芳如利用公司資金融資周芳如娘家之譏。
      又因財務張琍娜小姐為尤利春弟媳之妹，為股東之妻之妹，乃由非負責財務之
      周秀玫先將資金轉入尤利春帳戶，在未告知原告之情況下，借用原告名義匯出
      ，以掩人耳目。以上業據證人周秀玫於貴院準備庭結證屬實，且與經驗法則相
      符，應屬可信。
　２、再查原告主張就系爭資金良瑋公司與周秀貞之法律關係為借貸，果原告之主張
      成立，則其究由何以名義匯出，由何人以何人名義匯出，並無礙原告主張成立
      。又良瑋公司行為時總資產高達十餘億元，八十四年營業額高達三十億餘元，
      貸與周秀貞僅一二、○○○、○○○元，尚非不可能。復查決定書理由五亦有
      誤會。據上所陳，被告復查決定理由已無一可採。
（二）訴願決定除執前詞外，復指摘：「‧‧‧訴願人既自承贈與資金予女兒周秀貞
      君購屋之事實，亦經周秀玫君當場簽名確認，至其資金如何籌措，與本件贈與
      之成立無關。訴願人提示受贈人向良瑋公司之借款證明自無可採。」云云。查
      ：
　１、八十四年五月五日之談話紀錄並非原告本人之談話紀錄，周秀玫雖當然簽名確
      認，然斯時周秀玫尚非本人之代理人，且原告於八十五年五月十四日提出之說
      明書為八十四年五月五日談話紀錄之部分，被告原不得於採證割裂適用，始符
      證據法則，業據原告辯明如前述，且自白與事實相符者，始得為課稅證據。查
      原告自始即未取得系爭資金之任何權利，則訴願決定徒以原告自承贈與資金予
      女兒購屋之事實，亦經周秀玫當場簽名確認為課稅之依據，顯然違誤，業經原
      告辯明如前述。
　２、訴願決定謂贈與資金如何籌措，與本件贈與之成立無關乙節。然查：
    (1)本件結購外匯申報書並非本人所為，對系爭資金流程自始未參與亦即不知情，
      事後亦未承認，且原告自始即未取得系爭資金之財產權，則原告既自始即未取
      得財產權，已無資金如何籌措之前提，亦無贈與之前段，訴願決定已先有誤會
      。
　　(2)雖民法第四百零六條之贈與不論贈與之資金如何籌措，但該資金依遺產及贈與
      稅法第四條課徵贈徵贈與稅時，應考慮贈與稅為遺產稅之補充稅之特性，視行
      為人有無規避遺產稅之可疑情事，而為徵免之前提，始符前開實質課稅原則。
      本件縱周秀玫以本人名義填具結購外匯申報書，對本人發生法律效果，而推定
      本人已取得系爭資金之財產權。原告於資金移轉時，雖年高六十五，但原告早
      年喪偶，育有子女九人，部分尚未婚嫁，且原告並非高所得或有鉅額財產，此
      點被告不難查明，是原告實無利用生前贈與規避遺產稅之必要。其以任何方式
      籌措資金為贈與之需，依旨開實質課稅原則之法理，即無有課徵贈與稅之贈與
      事實成立之可能（或該籌措之資金如為借貸應列入扣除？），訴願決定理由亦
      有誤會。又該資金縱認原告已取得財產權，因本件該資金確係良瑋公司之資金
      由周秀玫借名匯出，則該資金為應為信託財產，該信託財產之移轉縱有贈與之
      法律效果，其贈與人當為信託人，而非受託人，此為信託法理之當然。是訴願
      決定謂：資金如何籌措與本件贈與之成立無關云云，顯係誤解稅法之贈與成立
      之要件。
（三）被告答辯理由與復查及訴願決定理由相同，業據原告舉證論駁如上，無一為合
      法，爰不再贅述。
五、末按稅捐稽機關就課稅之基礎事實存在，應負舉證責任。故被告對原告所舉排除
    贈與之事由，應逐一舉證證明為不可採之後，舉證責任始移轉至原告負擔，必俟
    原告舉證已不能證明經濟事實非贈與後，始能以贈與相繩。有改制前行政法院八
    十八年度判字第二○五七號判決理由可資參照。本件被告及訴願決定對原告資金
    來源之舉證既不爭執，為主要課稅證據之民間匯出款項結購外匯申報書並非本人
    簽名，亦非本人所為，亦不否認，竟仍獨沽周秀玫之談話筆錄，對原告有利之事
    實（即排除贈與認定）一律不予注意，有故違首開證據法則、行政程序法及最高
    行政法院判決意旨之不法。
六、綜上所陳，系爭資金為良瑋公司貸與周秀貞之資金，雖由該公司員工周秀玫借用
    本人名義匯出，原告自始即不知情，事後亦不承認匯出資金為原告本人之行為，
    原告亦未取得該資金之財產權，故原告既非系爭資金交易之當事人，即不可能成
    為贈與人，被告以原告為贈與人課徵贈與稅，顯然違誤。縱該借用名義經本人承
    認，原告於系爭資金流程之法律地位僅係被借用名義匯出資金而已。被借用名義
    匯出資金相當於法律上受託人之地位，即無以自己所有之財產贈與他人之前提要
    件，更遑論贈與他人之意思表示，既贈與他人之贈與，亦無從為贈與他人之意思
    表示，自無他人允受之問題，凡此均與首開遺產及贈與稅法第四條所定之要件無
    一相合。被告及訴願決定以贈與相繩，課徵贈與稅即為違背法令。被告答辯理由
    據前所陳，亦無一合法，亦應撤銷，以彰法紀。本稅既應撤銷，罰鍰自失所附麗
    ，亦請撤銷。
被告主張：
一、按「凡經常居住中華民國境內之中華民國國民，就其在中華民國境內或境外之財
    產為贈與者，應依本法規定，課徵贈與稅。」「本法稱財產，指動產、不動產及
    其他一切有財產價值之權利。本法稱贈與，指財產所有人以自己之財產無償給與
    他人，經他人允受而生效力之行為。」分別為遺產及贈與稅法第三條第一項、第
    四條第一項第二項所明定。復按「當事人主張之事實，須負舉證責任，倘所提之
    證據，不足為其主張事實之證明，自不能認其主張真實。」為改制前行政法院三
    十一年判字第五十三號判例所明定。
二、卷查本件調查基準日為八十四年五月五日，是日原查獲單位財政部稽核組人員依
    查調之稅籍資料至原告所登記為負責人之今冠纖維股份有限公司設籍地址，當面
    與原告及匯款人周秀玫作訪談，原告謂系爭匯款一一、九九八、九○○元係原告
    交代女兒周秀玫（即匯款人）於所服務之良瑋公司往來銀行中國國際商業銀行三
    重分行辦理結匯，受款人為原告另一名女兒周秀貞，款項來源則為原告本身之積
    蓄、標會會金及周秀貞多年來存放於原告處之儲蓄，而系爭結匯款項則供周秀貞
    於香港換購新屋所用。又說明周秀玫於結購外匯申報書上所填匯款性質是由銀行
    行員代填「贈與」後由周秀玫確認，並代原告簽名，訪談表並經原告及周秀玫於
    訪談後於訪談紀錄上親自簽名，是本件以贈與核課之依據甚為明確。
三、嗣原告另提出說明主張系爭匯款乃周秀貞向良瑋公司之借款而借用其名義匯款；
    依其所提相關資料，良瑋公司於八十四年二月十七日以臺北市第三信用合作社西
    門分社三九五─五號存款帳戶，開立金額為一二、六○○、一四三元支票乙張電
    匯至該公司股東尤春利（良瑋公司負責人周芳如之夫，即原告之女婿）於第一銀
    行大稻埕分行支票存款○九二五九二號之帳戶內。同日員工周秀玫以尤君前述支
    票面額一二、○○○、○○○元向中國國際商業銀行三重分行提出交換，以原告
    名義匯出系爭款項，至於匯款性質因當時未對匯款理由詳閱便簽名，而造成以「
    贈與」名義匯款之錯誤云云。經查核結果，原告所提示銀行相關資料及良瑋公司
    帳載與財政部稽核組所查對者並無不符，惟：（一）原告於八十四年五月五日與
    其女兒周秀玫接受稽核組人員訪談時，坦承其提供資金供女兒周秀貞購屋，並交
    代其另一女兒周秀玫辦理匯款，談話紀錄並經原告及周秀玫當場簽名確認，查「
    案重初供」且基於「禁反言（禁止相反言行）」原則之適用，原告事後既無法提
    出合理及確實本件非為贈與之證明，原告先前所述事實自不能推翻。（二）按結
    購外匯申報書上所應填列各項資料均須由申報人本於其結購當時之事實填報，縱
    有他人代填，仍需結匯人確認簽章，且經確認簽章即生效力。按「代理人於代理
    權限內，以本人名義所為之意思表示，直接對本人發生效力。」為民法第一百零
    三條所明定，本件於申報時代理匯款人經確認為「贈與」，原告事後接受訪談時
    亦坦承係「贈與」，是不論是原告本人或代為匯款人皆已承認系爭資金之匯出為
    「贈與」關係，嗣在訪談後數日方改口主張「借貸」，其前後矛盾，應為規避贈
    與稅之託詞，實不足採。（三）良瑋公司於匯款銀行中國國際商業銀行三重分行
    亦設有帳戶，若屬公司本身對他人之借貸，何需經由他人（尤春利）帳戶或他人
    （原告）名義輾轉匯出系爭款項，顯違常情。（四）原告亦自承周秀玫為良瑋公
    司負責人之妹，平日與聞機要，則其對匯款之用途及來源當是知情，其既先後在
    結購外匯申報書及稽核組人員訪談資料上簽字確認系爭資金為原告贈與其女周秀
    貞購屋所用，當屬可信。（五）又系爭款項若為公司本身之借貸，因其金額頗鉅
    ，理應由財務部門負責處理匯款事務，卻由負責電腦部門之周秀玫處理，顯不合
    理。（五）原告贈與資金予女兒周秀貞購屋為一事實，至其資金籌措來源，或為
    收回貸借女兒所經營公司款項，或為暫向女兒所經營公司周轉取用，是其與良瑋
    公司另一層法律關係，與本件贈與案之核課並無直接關連。（六）又所主張為良
    瑋公司借貸款乙節，原告所提示周秀貞向良瑋公司借款傳真文件，日期雖在八十
    四年二月十五日，惟傳真機日期本就可以調整，難以作為其真有向良瑋公司借款
    之證明。且就傳真內容而言，若真為調借款，既屬姐妹關係，當向私人暫借，何
    以會與公司有關？且書與自身姐妹之傳真信函，自不可能稱呼為「良瑋公司周芳
    如小姐」。可見，此傳真信函是為規避贈與之彌縫之作。（七）本件系爭資金雖
    在八十四年六月十五日以支票還款，惟其還款日期已在稽核組人員八十四年五月
    五日訪談原告之調查基準日之後，所稱係屬借貸並已還款乙節，仍無可採。（八
    ）所提示良瑋公司八十四年度帳載資料，係於原告接受訪談後所補提示，因當年
    度營利事業所得稅尚未屆結算申報，其帳載紀錄在年度進行中尚未全部完整，且
    係採電子計算機記帳，所補提示資料應為迎合所主張借貸關係之需要而事後補作
    ，不足採信。（九）受款人周秀貞非良瑋公司股東，該公司若以佔其資本額五○
    、○○○、○○○元百分之二十四之一二、○○○、○○○元資金借予他人顯違
    常情。綜上所述，本件系爭匯款應為原告與周秀貞間之贈與關係而非良瑋公司與
    周秀貞之借貸關係無誤，原告卸責之安排與主張並不可採。
貳、罰鍰部分：
一、按「贈與人在一年內贈與他人之財產總值超過贈與稅免稅額時，應於超過免稅額
    之贈與行為發生後三十日內，向主管稽徵機關依本法規定辦理贈與稅申報」「納
    稅義務人違反第二十三條或第二十四條之規定，未依限辦理贈與稅申報者，按核
    定應納稅額加處一倍至二倍之罰鍰‧‧‧」分別為行為時遺產及贈與稅法第二十
    四條、第四十四條所明定。
二、查本件原告未申報前開贈與稅之事實，已如前述，違章事實明確，足堪認定，被
    告乃按所漏稅額一、九八四、七○三元加處一倍之罰鍰一、九八四、七○三元，
    並無違誤。
　　理  由
一、按「本法稱贈與，指財產所有人以自己之財產無償給予他人，經他人允受而生效
    力之行為。」、「除第二十條所規定之贈與外，贈與人在一年內贈與他人之財產
    總值超過贈與稅免稅額時，應於超過免稅額之贈與行為發生後三十日內，向主管
    稽徵機關依本法規定辦理贈與稅申報。」、「納稅義務人違反第二十三條或第二
    十四條之規定，未依限辦理遺產稅或贈與稅申報者，按核定應納稅額加處一倍至
    二倍之罰鍰；其無應納稅額者，處以九百元之罰鍰。」為行為時遺產及贈與稅法
    第四條第二項、二十四條第一項及第四十四條分別定有明文
二、本件原告於八十四年二月十八日以贈與名義結匯港幣三、五一七、七○七元，折
    合計一一、九九八、九○○元至香港予其女兒周秀貞，涉及遺產及贈與稅法第四
    條第二項之贈與行為，案經財政部賦稅署查得，移由原處分機關審理違章成立，
    乃核定贈與總額為一一、九九八、九○○元，淨額為一○、九九八、九○○元，
    稅額為一、九八四、七○三元。因未依規定申報贈與稅，並按所漏稅額加處一倍
    之罰鍰計一、九八四、七○三元。原告不服，主張如事實欄所載。本件所需審究
    者為原告有無於八十四年二月十八日贈與其女周秀貞一一、九九八、九○○元之
    事實？
三、經查，原告於八十四年二月十八日於中國國際商業銀行三重分行辦理結匯，以贈
    與名義結匯港幣三、五一七、七○七元，折合計一一、九九八、九○○元至香港
    予其女兒周秀貞之事實，有結購外匯申報書影本附於原處分卷可參，事證明確。
    原告雖主張略以本件資金移轉之法律關係純係案外人良瑋公司以良瑋公司所有之
    資金貸款予周秀貞，而擅自借用原告名義匯款至國外周秀貞帳戶之行為（是項資
    金周秀貞並已於八十四年六月歸還良瑋公司）而已。該資金流程之法律關係既純
    係良瑋公司與周秀貞兩造間之借貸關係，原告並非貸與人，更非贈與人，更與贈
    與無涉云云。惟查：
（一）本件原查獲單位財政部稽核組人員於八十四年五月五日依查調之稅籍資料至原
      告所登記為負責人之今冠纖維股份有限公司設籍地址，當面與原告及實際至銀
      行辦理匯款手續之周秀玫作訪談，原告稱系爭匯款一一、九九八、九○○元，
      係原告交代女兒周秀玫（即辦理匯款人）於所服務之良瑋公司往來銀行中國國
      際商業銀行三重分行辦理結匯，受款人為原告另一名女兒周秀貞，款項來源則
      為原告本身之積蓄、標會會金及周秀貞多年來存放於原告處之儲蓄，而系爭結
      匯款項則供周秀貞於香港換購新屋所用，並說明周秀玫於結購外匯申報書上所
      填匯款性質是由銀行行員代填「贈與」後由周秀玫確認，並代原告簽名，訪談
      表並經原告及周秀玫於訪談後於訪談紀錄上親自簽名，有該訪談紀錄附於原處
      分卷可參，周秀玫依原告之指示代為辦理本件結匯，原告應負授權人之責任，
      且代理權之授與，因本人意思表示而生效，無需一定之方式（行為時最高法院
      四十四年度台上字第一二九○號判例參照），又依民法第一百零三條規定周秀
      玫所為，依法直接對原告發生效力，原告事後空言否認，主張周秀玫係無代理
      權人，係被擅自借用名義匯款云云，則豈非原告之女周秀玫應負刑法第二百十
      條偽造文書之罪責？是其所稱要無足採。
（二）次查，原告雖主張系爭資金來源為良瑋公司，系爭匯款乃周秀貞向良瑋公司之
      借款而借用其名義匯款，並提出資金來源流程為證一節，惟查，良瑋公司於匯
      款銀行中國國際商業銀行三重分行亦設有帳戶，如系爭款項確係周秀貞向良瑋
      公司借款，良瑋公司儘可直接匯款，何需經由他人（尤利春）帳戶及他人（原
      告）名義迂迴匯出系爭款項，是其所稱顯與經驗法則有違，不足採信。
（三）又查良瑋公司負責人周芳如亦為原告之女，上述尤利春為周芳如之配偶，有良
      瑋公司股東名冊及周芳如身分證影本附於原處分卷可參，是以原告如何取得該
      公司款項匯與他人，為其彼此間之事由，該款既經原告以自己名義支配並匯與
      周秀貞，自應認為原告之所有財產，要與其款項來自何處無關。又本件並非應
      課徵遺產稅或贈與稅有競合之情事，亦與原告所稱贈與稅具遺產稅之補充稅之
      性質無涉，原告所稱亦無可採。
（四）原告雖主張周秀貞於八十四年六月十五日已以支票還款，惟其還款日期已在八
      十四年五月五日訪談原告之調查基準日之後，所稱係屬借貸並已還款乙節，亦
      無可採。
（五）另原告所提示良瑋公司八十四年度帳載資料，係於原告接受訪談後所補提示，
      因當年度營利事業所得稅尚未屆結算申報，其帳載紀錄在年度進行中尚未全部
      完整，且係採電子計算機記帳，所補提示資料應為迎合所主張借貸關係之需要
      而事後補作，亦不足採信。
四、從而，本件原處分認定系爭匯款為贈與予以補稅處罰並無違誤，訴願決定予以維
    持，亦無不合，原告起訴意旨為無理由，應予駁回。
五、兩造其餘之主張陳述，核與上開結論不生影響，爰不予一一論述，附此敘明。
據上論結，本件原告之訴為無理由，爰依行政訴訟法第九十八條第三項前段，判決如
主文。
中　　　華　　　民　　　國　　九十三　　年　　　四　　　月　　二十一　　日
                        臺北高等行政法院第五庭
                                      審判長法官   張瓊文
                                            法官   劉介中
                                            法官   黃清光
右為正本係照原本作成。
如不服本判決，應於送達後二十日內，向本院提出上訴狀並表明上訴理由，如於本判
決宣示後送達前提起上訴者，應於判決送達後二十日內補提上訴理由書（須按他造人
數附繕本）。
中　　　華　　　民　　　國　　九十三　　年　　　四　　　月　　二十一　　日
            　　　　　　　　　　　　　    書記官   楊子鋒
